---
title: 'R Notebook Home Task 01: Random process simulations and description'
output: html_notebook
---

Это R Notebook. Он состоит из форматированного текста и исполняемого кода. Результат кода показывается под соответствующим фрагментом кода.

Если вы открыли .Rmd в R, то можете исполнять код по кнопке *Run* около фрагмента кода, либо комбинацей *Ctrl+Shift+Enter*, предварительно поместив курсор внутри кода.

Если вы открыли HTML документ, то исполнить код не получится - вместо него показывается результат исполнения кода на момент формирования HTML документа.

Для начала необходимо загрузить несколько библиотек. Если они отсутствуют, нужно их установить через Tools / Install Packages..., введя названия библиотек в нужное поле. После установки - вернуться к этому фрагменту кода

```{r}
library(tidyverse)
```

Если все получилось, перейдем к основной части.

# home_task_01: Генерация и описание случайных процессов

В этом задании мы научимся работать со случайными процессами: будем генерировать реализации случайных процессов, отображать их на графиках и изучать их свойства. Мы выясним, на что нужно обратить внимание во временном ряде, чтобы понять, как он устроен. Когда в следующих заданиях мы столкнемся с реальными временными рядами, относительно которых мы не знаем истинный процесс, создавший эти данные, мы будем готовы этот неизвестный процесс проанализировать.

Разбираться будем на примере трех стационарных процессов - белый шум, скользящего среднего, авторегрессии (далее WN, MA и AR). Приступим.

## Процесс белого шума (WN)

Вспомним, что процесс белого шума - это последовательность независимых и одинакового распределенных случайных величин (распределение при этом может быть любым - например, нормальным). Поэтому сгенерировать реализацию процесса белого шума можно с помощью генератора случайных чисел.

```{r}
# Сгенерируем временной ряд как реализацию нормального белого шума
ts_length <- 1000
ts_white_noise <- rnorm(n = ts_length, mean = 5, sd = 2)
df_white_noise <- tibble(
  Time = 1:ts_length,
  White_noise = ts_white_noise)
rm(ts_length)
```

Длина получившегося временного ряда равна 1000, среднее = 5 и стандартное отклонение = 2 (дисперсия, следовательно, 4). Сгенерированный ряд мы поместили в вектор `ts_white_noise` и в таблицу `df_white_noise`.

Построим график этого временного ряда.

```{r}
plot_wn <- ggplot(df_white_noise, aes(x = Time, y = White_noise)) +
  geom_line() + 
  xlab("") + 
  theme_bw()
plot_wn
```

Мы помним, что этот временной ряд создан нами по модели нормального белого шума со средним 5 и стандартным отклонением 2. При анализе реальных временных рядов мы не будем знать, по какой модели создан временной ряд. Поэтому временно забудем настоящую модель и попробуем восстановить ее параметры самостоятельно.
